臺灣高等法院刑事裁定
110年度聲再字第456號
再審聲請人
即受判決人  彭振源



代  理  人  陳義斌律師
上列再審聲請人即受判決人因詐欺案件，對於本院109年度上易
字第1011號，中華民國109年7月30日第二審確定判決（第一審案
號：臺灣士林地方法院108年度易字第238號；起訴案號：臺灣士
林地方檢察署107年度偵字第13271號），聲請再審，本院裁定如
下：
    主  文
再審之聲請及停止刑罰執行之聲請均駁回。
    理  由
一、按民國109年1月8日修正公布，同月10日施行之刑事訴訟法
    增訂第429條之2前段規定，聲請再審之案件，除顯無必要者
    外，應通知聲請人及其代理人到場，並聽取檢察官及受判決
    人之意見。本院已依法通知再審聲請人即受判決人彭振源（
    下稱聲請人）及其代理人到場，並聽取檢察官、聲請人及其
    代理人之意見（見本院卷內110年9月16日訊問筆錄），合先
    敘明。
二、聲請意旨略以：
  ㈠另案告訴人楚瑞芳提告聲請人詐欺案件，業經臺灣新北地方
    檢察署檢察官以109年度偵字第39475號為不起訴處分，再經
    臺灣高等檢察署檢察長以110年度上聲議字第5215號處分書
    駁回再議，就同一投資案即整合臺北市○○○路○○段000地號土
    地，上開不起訴處分書載有「復質之證人常瑞廷於偵查中到
    庭證稱：伊認識被告，被告從事土地開發，如有資金需求，
    被告就會找伊，伊是被告的金主，伊從中賺取佣金。被告確
    實有在處理和平東路三段土地開發案，伊也有幫忙處理該路
    段上的兩塊畸零地，就是把畸零地賣給翁玉榮，伊有從被告
    那邊得知土地整合完畢後要轉售華固建設，伊有跟被告去華
    固建設找協理楊啟仁。…是被告辯稱並未邀約告訴人投資上
    開和平東路三段整合案，而屬其與告訴人間之借貸關係，伊
    並未詐騙告訴人，伊之前確實有做和平東路三段整合案等語
    ，即非不可採信。」等語，可知聲請人參與華固公司和平東
    路都更土地開發案一事確實存在，上開不起訴處分書及再議
    駁回處分書所載核屬確實之新證據，足認聲請人應受無罪之
    判決，應有刑事訴訟法第420條第1項第6款規定再審之事由
    。
  ㈡上開不起訴處分書另載有「再依一般社會經濟交易行為，本
    身原寓有不同程度之不確定性及交易風險，是以，交易雙方
    本應自行估量其主、客觀情事及蒐集相關資訊，以作為其判
    斷風險之參考，參以告訴人亦自陳本件雙方上開資金往來交
    易期間自103年間起長達數年，是足認本件告訴人係經理性
    評估風險考量後，始同意投資或借款予被告，自應承擔上開
    投資或借款之商業風險。」等語，對照同一事件之本案，和
    平東路都更土地開發案確實存在，聲請人並無詐欺行為，主
    觀上亦無詐欺意思，開發案過程本即有不可預測之風險，告
    訴人林以謙因投資或借款而遭受之不利益，未必出於自始無
    意給付之詐欺犯罪，並非必然係因聲請人之行為所致等語。
三、惟按104年2月4日修正公布，同年月6日生效施行之刑事訴訟
    法第420條第1項第6款、第3項分別修改增訂為：「有罪之判
    決確定後，因發現新事實或新證據，單獨或與先前之證據綜
    合判斷，足認受有罪判決之人應受無罪、免訴、免刑或輕於
    原判決所認罪名之判決者。為受判決人之利益，得聲請再審
    」、「所謂新事實或新證據，指判決確定前已存在或成立而
    未及調查斟酌，及判決確定後始存在或成立之事實、證據」
    ，故修正後所謂發現之新證據，不以該證據於事實審法院判
    決前業已存在為限，即判決確定後始存在或成立之事實、證
    據，亦無不可，且就證據本身可單獨或綜合判斷觀察，認為
    足以動搖原有罪之確定判決，而為受判決人無罪、免訴、免
    刑或輕於原判決所認罪名之判決者為限，得聲請再審，倘未
    具備上開要件，即不能據為聲請再審之原因，依上開規定，
    無論修法前後，於判決確定前已存在或成立，且經法院調查
    及斟酌之證據，均非該條款規定所謂之「新證據」，亦不能
    據為聲請再審之原因（最高法院104年度台抗字第331號裁定
    意旨參照）。再按「新修正的刑事訴訟法第420條第1項第6
    款，雖然規定：判決確定後，『因發現新事實、新證據，單
    獨或與先前之證據綜合判斷，足認受有罪判決之人應受無罪
    、免訴、免刑或輕於原判決所認罪名判決者』，得聲請再審
    ，學理上稱為確實性、明確性或顯著性要件。但從反面言，
    若聲請再審之人，所提出或主張的新事實、新證據方法或新
    證明方式，無論單獨或與其他先前卷存的證據資料，綜合觀
    察、判斷，無從在客觀上令人形成足以推翻原確定判決所確
    認的事實，或鬆動其事實認定的重要基礎，亦即於確定判決
    的結果根本不生影響，無所謂應受無罪、免訴、免刑或輕於
    原判決所認罪名的情形存在，自不能准許遽行開啟再審之門
    ，而破壞了判決的安定性。」（最高法院104年度台抗字第6
    61號裁定意旨參照）。又刑事訴訟法第429條之3第1項規定
    ：「聲請再審得同時釋明其事由聲請調查證據，法院認有必
    要者，應為調查」，揆其立法意旨，係考量再審聲請人倘無
    法院協助，甚難取得相關證據以證明所主張之再審事由時，
    得不附具證據，而釋明再審事由所憑之證據及其所在，同時
    請求法院調查。法院如認該項證據與再審事由之存在有重要
    關連，在客觀上顯有調查之必要，即應予調查。從而，倘再
    審聲請人無甚難取得證據之情形、未能釋明證據存在及其所
    在，並與再審事由有重要關連，或再審之聲請指涉之事項非
    於受判決人利益有重大關係，足以動搖原確定判決結果，法
    院即無依聲請調查證據之必要。此與於一般刑事審判程序，
    當事人為促使法院發現真實，得就任何與待證事實有關之事
    項，聲請調查證據，且法院除有同法第163條之2第2項各款
    所示情形外，皆應予調查之情況，截然不同（最高法院109
    年度台抗字1888號裁定意旨參照）。
四、經查：
  ㈠原確定判決係憑聲請人之供述；證人即告訴人林以謙、證人
    王澤生、楚瑞芳之證述，佐以告訴人永豐銀行帳號00000000
    000000號帳戶往來明細、證人楚瑞芳所出具願贈與現金及房
    屋之承諾書、臺灣士林地方法院107 年度訴字第322 號刑事
    判決書等證據，認定聲請人於105年5月底某時，在新北市淡
    水區新市一路某處所，透過證人王澤生認識告訴人林以謙後
    ，聲請人竟意圖為自己不法之所有，向告訴人林以謙佯稱：
    其有參與華固建設股份有限公司（下稱華固公司）土地開發
    投資案云云，並邀告訴人林以謙參與投資，告訴人林以謙信
    以為真而自105年5月31日起，多次由本人或透過證人楚瑞芳
    交付投資款共新臺幣（下同）300萬元給聲請人等事證明確
    ，據此認聲請人所為係犯刑法第339條第1項之詐欺取財罪，
    復於理由欄內詳為說明聲請人及其辯護人所為本案楚瑞芳、
    王澤生是主謀，聲請人並不知情，而起訴書所載告訴人之損
    害300 萬元，是聲請人陸續向證人楚瑞芳借的，再所謂和平
    東路都更土地開發一案，確有其事，僅係最後並未整合成功
    ，而整合過程本有不可預測之投資風險，聲請人主觀上並無
    不法所有之意圖，且客觀上亦無詐術之實施等辯解何以不可
    採，及所憑之依據與得心證之理由，是原確定判決所為論斷
    ，均有卷存證據資料可資覆按，參互判斷作為判決之基礎，
    核無任何憑空推論之情事，且所為論斷與經驗法則、論理法
    則均無違，更無理由欠備之違法情形。
  ㈡原確定判決參酌卷內所有證據資料等，相互勾稽，為綜合判
    斷，本於調查所得心證，認定聲請人以前揭詐術使告訴人林
    以謙陷於錯誤，誤信聲請人斯時確與華固公司合作臺北市和
    平東路都更土地開發案，遂透過證人楚瑞芳共交付聲請人投
    資款至少300萬元，而認聲請人係犯刑法第339條第1項之詐
    欺取財罪，業已定其取捨並說明理由（見原確定判決第3至6
    頁），並就聲請人所為各項答辯，於判決理由中詳予指駁其
    不可採之理由、依據。而聲請人固執前詞作為聲請再審理由
    ，惟以：
  ⒈觀諸聲請人所提臺灣新北地方檢察署檢察官109年度偵字第39
    475號不起訴處分書，該案檢察官固依證人常瑞廷之證述，
    而於不起訴處分書論述「是被告（即聲請人）辯稱並未邀約
    告訴人（即證人楚瑞芳）投資上開和平東路三段整合案，而
    屬其與告訴人間之借貸關係，伊並未詐騙告訴人，伊之前確
    實有做和平東路三段整合案等語，即非不可採信。」等語。
    然查，本院原已不受該不起訴處分書認定之拘束，況細譯該
    不起訴處分書，可知上開案件係證人楚瑞芳對聲請人提起詐
    欺取財告訴，告訴事實為聲請人意圖為自己不法之所有，基
    於詐欺之犯意，於103年間某日，向證人楚瑞芳佯稱表示略
    以：其與華固公司董事長鍾榮昌正整合臺北市○○○路○○段000
    號土地整合，而該土地之所有人之一即曾擔過法院庭長的翁
    先生參與其中，該土地整合後即可透過轉賣、合建予以謀利
    ，惟亟需資金週轉，如願投資，利潤可達三倍等語，致證人
    楚瑞芳信以為真而陷於錯誤，陸續交付投資款項予聲請人收
    執等情，足見證人楚瑞芳在該案告訴聲請人之犯罪時間為10
    3年間某日，惟本案依原確定判決犯罪事實欄之記載，聲請
    人係於105年5月底某時向告訴人林以謙施用詐術，並自105
    年5月31日起取得詐欺款項，則聲請人所提上開不起訴處分
    書之犯罪時間與本案已有不同，況原確定判決亦依據卷內聲
    請人之供述、證人楚瑞芳之證述、受理刑事案件報案三聯單
    、刑事告訴狀及臺灣士林地方法院107年度訴字第322號刑事
    判決書等事證，於理由欄詳予說明聲請人於105年5月31日與
    告訴人林以謙接洽時，其所謂與華固公司合作和平東路都更
    土地開發案已然不實，其以此事由接續向告訴人取得款項後
    ，亦未實際投注於土地投資或整合之用，而花用殆盡之理由
    （見原確定判決第4至5頁），聲請意旨此部分所指，無非係
    對原確定判決認定事實之爭辯，或對原確定判決採證認事職
    權之行使，任意指摘，核與刑事訴訟法第420 條第1 項第6
    款所定「發現新事實或新證據」之要件不合，且不論單獨或
    與先前之證據綜合判斷，亦難動搖原確定判決所認定之事實
    ，而使聲請人受無罪、免訴、免刑或輕於原確定判決所認罪
    名之判決。
　⒉至再審意旨其餘所指，核係對於原確定判決已經調查評價、
    判斷的證據，再為一己的爭執，且所執理由於原確定判決前
    業已提出，嗣經原確定判決加以審認並詳加說明，經核並無
    違背一般經驗法則及論理法則之情事。況證據取捨之採證問
    題，為事實審法院自由判斷裁量權之行使，亦即事實審法院
    依憑論理法則及經驗法則，本其自由心證對證據予以取捨及
    判斷所為之結果，核屬其職權之適法行使，自難徒憑聲請人
    之己見或主觀臆測之詞，任意主張對證據有相異之評價，以
    此指摘原確定判決不當為由而聲請再審，附此說明。
  ㈢再聲請人雖請求調閱上開臺灣新北地方檢察署109年度偵字第
    39475號及臺灣高等檢察署110年度上聲議字第5215號偵查卷
    宗，證明聲請人所稱和平東路都更土地開發案確實存在乙情
    ，惟如前述，上開案件聲請人被訴之犯罪時間為103年間某
    日，與本案聲請人係於105年5月底某時向告訴人林以謙施用
    詐術，並自105年5月31日起取得詐欺款項之犯罪時間已有不
    同，上開案件卷存之證據是否與本案相關連，本有疑義，
　　況原確定判決亦已依憑聲請人於第一審供稱：於105 年1 月
    間，和平東路都更土地開發案與華固公司接洽已經破局，其
    仍以華固公司之名義向告訴人取財，其並偽造華固公司董事
    長「鍾榮昌」105 年9 月9日之承諾書取信告訴人拿取65萬
    元等語及其他事證，認定聲請人於105年5月31日與告訴人林
    以謙接洽時，其所謂與華固公司合作和平東路都更土地開發
    案已然不實（見原確定判決第4至5頁），均已詳述如前，是
    聲請人此部分聲請意旨自形式上觀察，無論單獨或與先前之
    證據綜合判斷，顯不足以動搖原確定判決就犯罪事實之認定
    ，而對聲請人為更有利之判決，不符刑事訴訟法第420條第1
    項第6款所規定之新事實或新證據之再審事由，亦與刑事訴
    訟法第429條之3第1項之立法意旨不相符合，客觀上自無調
    查必要。
五、綜上所述，本件再審之聲請，或係就原確定判決依法調查之
    結果，本於論理法則、經驗法則，取捨證據後所認定之事實
    ，並已經詳為說明審酌之事項再重為爭執其內容，或經與各
    項證據綜合判斷，不足認為聲請人應受無罪、免訴、免刑或
    輕於原判決所認罪名之判決，是本件聲請核與刑事訴訟法第
    420條第1項第6款所定再審之要件不相符，自無理由，應予
    駁回。又聲請人同時聲請停止刑罰之執行部分，因聲請再審
    並無停止刑罰執行之效力，且其聲請再審部分既經駁回，其
    停止執行之聲請部分亦應予駁回。
據上論斷，應依刑事訴訟法第434條第1項，裁定如主文。
中　　華　　民　　國　　110 　年　　9 　　月　　27  　日
                  刑事第二十二庭審判長法　官  王美玲
                                      法　官  汪怡君
                                      法　官  葉韋廷
以上正本證明與原本無異。
不得抗告。
                                      書記官  李逸翔
中　　華　　民　　國　　110 　年　　9 　　月　　27　　日